【裁判字號】    98,交聲,95
【裁判日期】    980717
【裁判案由】    違反道路交通管理處罰條例聲明異議
【裁判全文】
臺灣雲林地方法院交通事件裁定          98年度交聲字第95號
移送機關即
原處分機關  交通部公路總局嘉義區監理所雲林監理站
異  議  人
即受處分人  甲○○
上列異議人即受處分人因違反道路交通管理處罰條例案件，對於
交通部公路總局嘉義區監理所雲林監理站民國98年5 月1 日所為
之裁決處分（原處分案號：雲監裁字第裁72-KAI075101號），聲
明異議，本院裁定如下：
    主  文
原處分關於罰鍰新臺幣肆萬伍仟元部分撤銷。
上開撤銷部分，甲○○不罰
其餘異議駁回。
    理  由
一、原處分意旨略以：異議人即受處分人甲○○，於民國98年1
    月19日凌晨0 時58分許，駕駛車牌號碼URR-648 號輕型機車
    ，行經台一線斗南段某處，因酒後駕車為雲林縣警察局交通
    警察隊員警攔檢盤查，測得呼氣中酒精濃度達每公升0.79毫
    克，超過標準值每公升0.25毫克，經原處分機關即交通部公
    路總局嘉義區監理所雲林監理站以其違規事實屬實，依照道
    路交通管理處罰條例第35條第1 項第1 款、第24條第1 項第
    2 款、第67條第3 項之規定，裁處異議人罰鍰新臺幣（下同
    ）45,000元整、禁考駕照1 年，並施以道安講習等處分。
二、聲明異議意旨略以：異議人固有上開酒後駕車之行為，惟異
    議人前揭違規行為，亦因涉犯刑法第185 條之3 公共危險罪
    ，經臺灣雲林地方法院檢察署檢察官於98年2 月17日為緩起
    訴處分，並諭知向公益團體提供義務勞務70小時；今監理機
    關於98年5 月1 日再為裁處異議人罰鍰45,000元及禁考駕照
    1 年，基於一罪不兩罰原則，請撤銷「罰鍰及吊扣駕照」之
    處分，為此聲明異議等語。
三、按汽車駕駛人飲用酒類或其他類似物後，其吐氣所含酒精濃
    度超過每公升0.25毫克，不得駕車；駕駛汽車經測試檢定酒
    精濃度超過標準，處汽車駕駛人罰鍰15,000元以上60,000元
    以下，並當場移置保管該汽車及吊扣駕駛執照1 年，道路交
    通安全規則第114 條第2 款、道路交通管理處罰條例第35條
    第1 項第1 款分別定有明文。又汽車駕駛人，有違反同條例
    第35條第1 項規定之情形者，應接受道路交通安全講習，亦
    為道路交通管理處罰條例第24條第1 項第2 款所明定。再者
    ，汽車駕駛人違反本條例規定，應受吊扣駕駛執照處分，道
    路交通管理處罰條例第67條第6 項前段亦有規定。未按一行
    為同時觸犯刑事法律及違反行政法上義務規定者，依刑事法
    律處罰之。但其行為應處以其他種類行政罰或得沒入之物而
    未經法院宣告沒收者，亦得裁處之。又本法所稱其他種類行
    政罰，指下列裁罰性之不利處分：一限制或禁止行為之處分
    ：限制或停止營業、吊扣證照、命令停工或停止使用、禁止
    行駛、禁止出入港口、機場或特定場所、禁止製造、販賣、
    輸出入、禁止申請或其他限制或禁止為一定行為之處分，此
    為94年2 月5 日公布、95年2 月5 日施行之行政罰法第26條
    第1 項、第2 條第1 款所明定。究其立法目的，一行為同時
    觸犯刑事法律及違反行政法上義務規定時，由於刑罰與行政
    罰同屬對不法行為之制裁，而刑罰之懲罰作用較強，故依刑
    事法律處罰，即足資警惕時，實無一事二罰再處行政罰之必
    要，且刑事法律處罰，由法院依法定程序為之，較符合正當
    法律秩序，應予優先適用，但罰鍰以外之沒入或其他種類行
    政罰，因兼具維護公共秩序之作用，為達行政目的，行政機
    關仍得併予裁處。
四、異議人因上開交通違規事件，為警製單舉發，同時亦因涉犯
    刑法第185 條之3 服用酒類致不能安全駕駛動力交通工具而
    駕駛罪嫌，經警移送臺灣雲林地方法院檢察署檢察官偵辦，
    並由該署檢察官於98年2 月17日以98年度偵字第746 號為緩
    起訴處分，應於緩起訴處分命令通知書收受之翌日起6 個月
    內，向指定之公益團體提供70小時之義務勞務、參加臺灣雲
    林地方法院檢察署觀護人室舉辦之「酒醉駕車團體輔導」及
    期間內不得再有酒醉駕車之行為等情，為異議人所自承，並
    有上開緩起訴處分書附卷可稽，應堪認定。原處分機關雖援
    引法務部95年5 月25日法律字第0950700393 號 函及交通部
    95年7 月17日交路字第0950006986號函，認緩起訴性質乃「
    附帶條件之不起訴處分」，而應裁處罰鍰49,500元，然查：
  (一)緩起訴處分命相對人為「70小時之義務勞務」，雖非刑法所
    定之刑罰，然其實已對受處分人名譽、心理、自由產生相當
    制約，應可實質該當行政罰法第26條第1 項所指「依刑事法
    律」之處罰，此時行政機關若另行依法行政裁罰，無異一罪
    二罰。又行政罰法第26條第2 項規定既未明文包含「緩起訴
    處分」之類型，而對於人民不利益之規定本不得任意加以擴
    張其適用，自不宜逕認行政罰法第26條第2 項之規定於經緩
    起訴處分之情形亦有適用，始為允當，以符其立法理由。從
    而，相對人本件酒醉駕車行為，既已依行政罰法第26條第1
    項規定受有刑事法律之處罰，復無行政罰法第26條第2 項所
    揭示之「經不起訴處分或為無罪、免訴、不受理、不付審理
    之裁判確定者」，此類未課予行為人實質上不利益負擔之情
    形，揆諸上揭說明，行政機關至多僅能基於其他公益上之目
    的，而對受處分人課以「罰鍰以外之沒入或其他種類行政罰
    」，應無再對受處分人課予「罰鍰」之餘地。
  (二)再者，檢察官依刑事訴訟法第253 條之2 第2 項規定為緩起
    訴處分，命被告為勞務給付，應得被告之同意（因涉及被告
    之人身自由的拘束，且產生未經裁判即終局處理案件之實質
    效果，自應考慮被告之意願）。依此，檢察官課以被告此等
    負擔雖非「刑罰」，但此類「特殊的處遇措施」性質上已屬
    實質的制裁，且造成被告自由因此受限的影響。參以緩起訴
    處分所定緩起訴期間屆滿後，將發生禁止對已為緩起訴處分
    之同一犯罪事實再行起訴之效力，即所謂「緩起訴處分之實
    質確定力」，因之，檢察官所為對於受處分人之緩起訴處分
    ，既已產生實質制裁之效果，本於行政罰法第26條所揭示之
    「一事不二罰」原則，自無於該緩起訴處分期滿未經撤銷後
    ，再另課予罰鍰，於理甚明。
  (三)至移送機關雖援引法務部函文，認行政罰法第26條第2 項所
    稱「不起訴處分」，包括緩起訴處分，亦即是不起訴的一種
    ，並非刑罰，應無行政罰法「一事不二罰」適用云云。然查
    ：依刑事訴訟法第253 條之1 規定，有關緩起訴處分須具備
    ：犯罪嫌疑充足、斟酌刑法第57條所列事項、為公共利益維
    護、以緩起訴為適當者（即適當性）等要件，核與不起訴處
    分要件尚屬有間。是如認行政罰法第26條第2項規定不起訴
    處分包含緩起訴處分，即已逾文義解釋範圍。又關於緩起訴
    處分要件及裁量基準，與不起訴處分相較，均有不同，至多
    應僅得視緩起訴處分係暫緩起訴處分，而非不起訴處分。是
    基於前述諸多理由，緩起訴處分與行政罰法第26條第2 項列
    舉之不起訴處分等情形迥然有別，無從遽為比擬而為相同之
    處置。
  (四)從而，原處分機關依道路交通管理處罰條例第35條第1 項第
    1 款規定，裁處異議人罰鍰45,000元部分，即有未洽，應由
    本院將上開部分予以撤銷，另為不罰之諭知。至於異議人於
    異議狀所陳之吊扣駕照部分，因原處分機關並未就此部分對
    異議人為裁罰，異議人並未受此部分之裁罰，故此部分之異
    議為不合法，應予駁回。
五、綜上所述，移送機關就異議人所為罰鍰45.000元部分之行政
    裁罰，即有未洽，應由本院撤銷原處分撤銷並應為異議人不
    罰之諭知，至於異議人主張吊扣駕照部分，為不合法，應予
    駁回。
六、依道路交通管理處罰條例第87條第2 項、道路交通案件處理
    辦法第18條前段、第20條前段，裁定如主文。
中    華    民    國    98    年     7    月    17    日
                  交通法庭  法  官  吳錦佳
以上正本證明與原本無異。
如不服本裁定，應於裁定送達後5 日內向本院提出抗告狀（須附
繕本）。
                            書記官  謝璧卉
中    華    民    國    98    年     7    月    17    日


司法院資訊處製作；財團法人民間司法改革基金會備份。
